臺灣士林地方法院民事判決
109年度重訴字第103號
原      告  張永明  
訴訟代理人  陳宏杰律師
            高鳳英律師
            呂佩珊律師
被      告  金源利工業有限公司

法定代理人  
即  清算人  陳彥彰律師
上列當事人間請求清償借款等事件，本院於民國110年10月18日
言詞辯論終結，判決如下：
    主      文
被告應給付原告新臺幣壹仟肆佰柒拾貳萬柒仟參佰貳拾壹元，及
自民國一百零九年三月十九日起至清償日止，按年息百分之五計
算之利息。
訴訟費用由被告負擔。
本判決第一項於原告以新臺幣肆佰玖拾壹萬元為被告供擔保後，
得假執行，但被告如以新臺幣壹仟肆佰柒拾貳萬柒仟參佰貳拾壹
元為原告預供擔保，得免為假執行。
    事實及理由
壹、程序部分：
    按解散之公司除因合併、分割或破產而解散外，應行清算；
    解散之公司，於清算範圍內，視為尚未解散；公司法第24條
    、第25條分別定有明文。次按有限公司清算人之職務為：一
    、了結現務。二、收取債權、清償債務。三、分派盈餘或虧
    損。四、分派賸餘財產；公司法第113條準用同法第84條第1
    項亦有明定。又所謂清算完結，係指清算人就清算程序中應
    為之清算事務，實質全部辦理完竣而言，亦即在清算人確實
    清理公司全部資產（含債務）完畢時，始能謂清算完結而法
    人格消滅，若清算人尚未清理公司全部資產（含債務），縱
    經法院為准予清算完結之備查，亦不生實質確定力，其公司
    法人格在清算事務實質辦理完結前，自仍存續未消滅。準此
    ，公司是否清算完結，法人人格是否消滅，應視其已否完成
    「合法清算」為前提（最高法院92年度台抗字第621號裁定
    意旨參照）。查本件被告雖於民國106年12月5日向本院聲報
    清算終結，並經本院於106年12月11日以106年度司司字第39
    7號函准備查在案，除有公司查詢資料表在卷可稽（見本院
    卷一第34頁），復經本院調閱前揭卷宗查核屬實。惟兩造間
    尚有關於被告解散登記前即已存在之本件代繳補償金債務尚
    未了結，屬聲報清算終結前已發生之法律關係；再且被告迄
    今尚有坐落在新北市○○區○○段000○ 000 ○000 地號土地（下
    稱系爭土地）登記在被告名下，亦有土地查詢資料在卷可稽
    （見本院卷一第206至216頁），依上說明，即難謂被告公司
    業完成「合法清算」，其公司法人格於本訴訟事件範圍內，
    自未消滅，合先敘明。被告雖主張清算人並不知本件債務存
    在，且清算人就任後業已為債權催告3次以上，原告均未陳
    報債權，已不得請求等語，惟清算人是否知有本件債務存在
    ，僅屬清算人是否有違反公司法第90條第1項，而該當同條
    第2項刑事責任之範疇，尚與被告法人格是否消滅無關，被
    告此部分主張，尚有誤會。
貳、實體部分：
一、原告起訴主張：被告所有坐落在新北市○○區○○段000○ 000 ○
    000 地號土地及其上門牌號碼為臺北市○○區○○路0段000號建
    物（下分稱系爭土地、系爭建物，合稱系爭土地及建物）於
    87至89年間曾由改制前臺北縣政府徵收接管，並發放土地及
    建物徵收補償金予被告，嗣改制前臺北縣政府於99年間撤銷
    上開徵收，並要求被告再繳回新臺幣（下同）14,727,321元
    之補償金（下稱系爭補償金）後，始得領回系爭土地及建物
    。惟被告斯時無資力繳納系爭補償金，乃商請原告先行墊繳
    系爭補償金，並允諾還款。原告遂於99年9月7日指派訴外人
    王麗卿，自原告向訴外人張峰旗借用之帳戶領取14,727,321
    元（下稱系爭款項）後，旋以被告名義將同額金錢匯至改制
    前臺北縣政府各類補償費專戶以代被告履行繳回系爭補償金
    之義務，被告始順利取回系爭土地及建物之所有權。詎被告
    未依約還款，原告礙於親屬情誼僅口頭催討，嗣始知被告竟
    已向法院聲報清算完結在案，然被告於清算程序中未曾通知
    原告申報債權，自得依消費借貸法律關係訴請被告清償系爭
    款項。倘認兩造間之消費借貸關係不存在，則原告代被告繳
    納系爭補償金，使被告得取回系爭土地之所有權，自係有利
    於被告，而得依適法無因管理之規定向被告請求返還；且被
    告無法律上原因而受有原告代其繳納系爭補償金，使其免於
    繳納系爭補償金即得取回系爭土地及建物，亦得依不當得利
    法律關係請求返還。爰依民法第478條、第176條第1項、第1
    79條規定提起本訴，請求擇一為有利之判決等語，並聲明：
    被告應給付原告14,727,321元及自起訴狀繕本送達翌日起至
    清償日止按年息5%計算之利息；願供擔保，請准予宣告假執
    行。
二、被告則以：否認兩造間有消費借貸關係，匯款原因多端，原
    告所提出之匯款憑條無法證明兩造間有消費借貸關係。縱確
    為被告當時法定代理人張東隆向原告借款，惟其他股東均不
    知此事，顯為無權代理，原告明知存有不法原因之借款，卻
    仍為給付，依民法第180 條第4 款之規定即不得請求返還。
    又原告主張適法無因管理，惟被告對於保留系爭補償金或領
    回系爭土地本保有選擇之權，且系爭土地迄今仍無有效之利
    用方式，亦未出售，徒增持有土地稅賦成本，卻乏人問津，
    原告管理事務並不利於本人等語置辨，並聲明：原告之訴駁
    回；如受不利之判決，願供擔保請准予宣告免為假執行。
三、原告主張被告所有之系爭土地及建物曾經改制前臺北縣政府
    徵收，並發放土地及建物徵收補償金予被告，嗣臺北縣政府
    撤銷上開徵收，要求被告再繳回系爭補償金後，始得領回系
    爭土地及建物；原告曾於99年9月7日指示訴外人王麗卿，自
    原告向訴外人張峰旗借用之帳戶領取系爭款項，並以被告名
    義將同額金錢匯至改制前臺北縣政府各類補償費專戶等情，
    有新北市政府地政局110年9月2日新北地徵字第1101613383
    號函檢送系爭土地及建物徵收及撤銷徵收相關資料（詳下述
    ），並據原告提出取款憑條、匯款申請書匯款人證明聯等件
    在卷可稽（見本院卷二第152至241頁、本院卷一第70至74頁
    ），復為兩造所不爭執，均堪信為真實。
四、原告依前揭法律關係請求被告給付系爭款項及法定遲延利息
    ，被告則以前詞置辯，茲說明如下：
　㈠被告確係因原告於99年9月7日指示訴外人王麗卿將系爭款項
    以被告名義匯至改制前臺北縣政府各類補償費專戶，始得領
    回系爭土地及建物。
　⒈系爭土地係前臺灣省交通處公路局為辦理臺五線汐止鎮都市
    計畫區公共設施保留地第1期工程，經改制前臺北縣政府78
    年5月15日北府地四字第122817號及81年11月4日北府地四字
    第394322號公告徵收被告所有系爭土地及建物即新北市○○區
    ○○段000○000○000地號（重测前為汐止段寮小段992-1、992-
    2、992-8地號）等3筆土地及其地上建物（門牌號碼：改制
    前汐止鎮大同路2段112號），並發放發收補償費。系爭土地
    及建物徵收補償費因逾期未领，經提存於改制前臺灣板橋地
    方法院提存所（81年度存字第3042號、83年度存北字第1189
    號），後經改制前臺北縣政府同意由被告具領。系爭土地及
    建物經改制前臺北縣政府於98年9月3日公告撤銷徵收並通知
    原所有權人即被告得於期限內繳回原徵收價额後發還土地，
    經被告於99年2月26日繳回系爭土地徵收價款、於同年9月7
    日繳回系爭建物徵收價款，經改制前臺北縣政府於99年9月2
    1日囑託新北市汐止地政事務所辦理回復土地所有權登記，
    該所於同年9月27日辦畢登記等情，有新北市政府地政局110
    年9月2日新北地徵字第1101613383號函附卷足憑（見本院卷
    二第152至153頁），此部分事實首堪認定。
　⒉按撤銷或廢止徵收之土地與一併辦理撤銷或廢止徵收之土地
    改良物原所有權人相同者，應同時繳清土地及土地改良物應
    繳納之價額後，發還其原有之土地及現存之土地改良物；土
    地徵收條例第55條定有明文。又系爭土地及建物經撤銷徵收
    後，被告業已先繳回系爭土地徵收價款，惟因對系爭建物徵
    收價款提出異議，經改制前臺北縣政府更正徵收額，並於99
    年3月9日函知被告應於文到次日起6個月至壹灣土地銀行新
    店分行繳回建築物徵收價額14,727,321元，俟缴還後即發還
    原有土地及建築物，依土地徵收條例第51條規定，未於一定
    期間內繳清應繳回之徵收價額者，不予發還，仍維持原登記
    ，並按公產管理有關法令處理之，且並不得依第9條規定申
    請收回該土地等情，有改制前臺北縣政府99年3月9日北府地
    徵字第0990193244號函在卷可稽（見本院卷二第232至233頁
    ）。而本件被告已領取系爭土地及建物徵收補償金，於撤銷
    徵收後，需將土地徵收價款及建物徵收價款均繳回，始得領
    回系爭土地等情，亦有本院公務電話紀錄存卷可參（見本院
    卷二第332頁）。再查，被告係於99年9月7日缴回系爭土地
    及建物撤銷徵收價款14,727,321元，存入臺灣土地銀行新店
    分行代發臺北縣政府各類補償費專戶帳號000000000000，亦
    有該行99年9月8日店存字第0990000339號函附卷足憑（見本
    院二卷第238頁）；參以原告確有於99年9月7日自張峰旗之
    帳戶提領出14,727,321元，並於同日以被告名義匯款至臺灣
    土地銀行新店分行前揭帳專戶，此有原告提出之取款憑條及
    匯款申請書匯款人證明聯等件在卷可稽（見本院卷一第70至
    74頁），其匯款金額、日期、帳戶均與前揭應繳回徵收價款
    之帳戶資料相同，由此可證，系爭補償金確實係由原告代被
    告繳納，已堪認定。被告空口否認原告繳納之系爭款項恐非
    系爭補償金云云，惟並未說明同時期被告是否尚有另筆同金
    額之補償金，因撤銷徵收而需繳回，是其前揭抗辯，尚屬無
    稽，不可採信。
　⒊綜上所述，被告確係因原告於99年9月7日指示訴外人王麗卿
    將系爭款項以被告名義匯至改制前臺北縣政府各類補償費專
    戶，始得領回系爭土地及建物。　
　㈡原告無法證明兩造間就系爭款項有消費借貸關係存在：
　⒈按稱消費借貸者，謂當事人一方移轉金錢或其他代替物之所
    有權於他方，而約定他方以種類、品質、數量相同之物返還
    之契約；民法第474條第1項定有明文。又稱消費借貸者，於
    當事人間必本於借貸之意思合致，而有移轉金錢或其他代替
    物之所有權於他方之行為，始得當之。是以消費借貸，因交
    付金錢之原因多端，除有金錢之交付外，尚須本於借貸之意
    思而為交付，方克成立。倘當事人主張與他方有消費借貸關
    係存在者，自應就該借貸意思互相表示合致及借款業已交付
    之事實，均負舉證之責任，其僅證明有金錢之交付，未能證
    明借貸意思表示合致者，仍不能認為有該借貸關係存在（最
    高法院98年度台上第1045號裁判要旨參照）。
　⒉原告雖有為被告代為繳納系爭補償金，而支出系爭款項，業
    如前述，惟其就兩造間存有消費借貸法律關係之證據方法僅
    舉前揭取款憑條、匯款申請書匯款人證明聯為證，然查：前
    揭取款憑條、匯款申請書匯款人證明聯僅能證明系爭補償金
    確由原告所支出，並無法證明兩造間就系爭款項確有消費借
    貸之意思表示合致。是原告就此節舉證尚有不足，其依消費
    借貸法律關係請求被告返還系爭款項，並無理由。
　㈢原告得依不當得利法律關係請求被告返還系爭款項：
　⒈按無法律上之原因而受利益，致他人受損害者，應返還其利
    益；民法第179條前段定有明文。又主張不當得利請求權存
    在之當事人，對於不當得利請求權之成立，應負舉證責任，
    即應證明他方係無法律上之原因而受利益，致其受有損害。
    如受利益人係因給付而得利時，所謂無法律上之原因，係指
    給付欠缺給付之目的。故主張該項不當得利請求權存在之當
    事人，應舉證證明該給付欠缺給付之目的（最高法院103年
    度台上字第2198號民事判決要旨參照）。
　⒉查被告於改制前臺北縣政府撤銷徵收系爭土地及建物後，僅
    繳回土地補償金，而就系爭建物補償金提出異議，經改制前
    臺北縣政府於99年3月9日發函命被告於文到6個月內繳至指
    定專戶，原告並於期限將至之99年9月7日代被告繳回，倘非
    由被告將相關資訊告知原告，並要求原告代為繳納，原告豈
    會湊巧而於繳回期限將至之99年9月7日代被告繳回，且豈能
    得知應繳回之專戶帳號及金額？故原告繳回系爭補償金，應
    係由被告轉知相關資訊而為之無訛。又兩造間既無消費借貸
    法律關係，被告復未說明原告代為繳回系爭補償金有何法律
    上原因，則被告自屬無法律上原因而受有形式上業已繳回系
    爭補償金而得領回系爭土地及建物，卻免於自己支出系爭款
    項之利益，致原告受有支出系爭款項之損害，則原告自得依
    不當得利法則請求被告返還系爭款項。
　⒊被告抗辯本件若為被告當時法定代理人向原告借款，被告股
    東均全然未知，而為無權代理，原告仍願給付，屬不法原因
    之給付，不得請求返還云云。按因不法原因而為給付者，不
    得請求返還，民法第180條第4款前段雖有明文，然所謂不法
    原因係指給付之原因違反公共秩序或善良風俗而言，非謂凡
    違反強制或禁止規定之行為均屬之。蓋法律禁止或強制規定
    ，或因國家政策考量之結果，若概指為不法原因之給付而謂
    已給付者不得請求返還，將有失衡平（最高法院81年度台上
    字第742號裁判要旨參照）。經查：原告為被告繳回系爭補
    償金，應係由被告轉知相關資訊而為之，被告並因此始得領
    回系爭土地及建物，業如前述，則原告之給付，不論其原因
    為何，並未違反公共秩序或善良風俗，亦未損害被告之利益
    ，是被告前揭抗辯，要屬無稽。
　⒋末按給付有確定期限者，債務人自期限屆滿時起，負遲延責
    任。給付無確定期限者，債務人於債權人得請求給付時，經
    其催告而未為給付，自受催告時起，負遲延責任。其經債權
    人起訴而送達訴狀，或依督促程序送達支付命令，或為其他
    相類之行為者，與催告有同一之效力。民法第229條第1項、
    第2項定有明文。是原告請求自起訴狀繕本送達翌日之109年
    3月19日起（見本院卷一第98頁送達證書）至清償日止，按
    年息5%計算之法定遲延利息，為有理由，應予准許。
　㈣除上開法律關係之外，原告併主張依無因管理之規定，請求
    法院擇一為原告勝訴之判決，而本院既已依不當得利法律關
    係，認原告之主張為有理由，則關於原告另主張無因管理部
    分有無理由，已無再為審認之必要，附此敘明。
五、綜上所述，原告本於不當得利法律關係，請求被告給付14,7
    27,321元，及自109年3月19日起至清償日止，按年息5%計算
    之利息，為有理由，應予准許。　　
六、兩造均陳明願供擔保，請准宣告假執行及免為假執行，經核
     於法均無不合，爰分別酌定相當擔保金額併准許之。
七、本件事證已臻明確，兩造所提其餘攻擊防禦方法及證據，經
    審酌後，核與判決結果不生影響，爰不一一論述，附此敘明
    。
八、訴訟費用負擔之依據：依民事訴訟法第78條。
中　　華　　民　　國　　110 　年　　11　　月　　3 　　日
                  民事第二庭  法  官  陳菊珍
以上正本係照原本作成。
如對本判決上訴，應於判決送達後20日內向本院提出上訴狀，若
委任律師提起上訴者，應一併繳納上訴審裁判費，否則本院得不
命補正逕行駁回上訴。
中　　華　　民　　國　　110 　年　　11　　月　　3 　　日
                              書記官  張淑敏